【裁判字號】    90,訴,1454
【裁判日期】    901005
【裁判案由】    偽造文書等
【裁判全文】
臺灣板橋地方法院刑事判決                          九十年度訴字第一四五四號
    公  訴  人  臺灣板橋地方法院檢察署檢察官
    被      告  甲○○
    （原名姜素梅）
右列被告因偽造文書等案件，經檢察官提起公訴（九十年度偵字第六七九九號），本
院判決如左：
    主  文
甲○○行使偽造私文書，足以生損害於他人，處有期徒刑參月，如易科罰金，以參佰
元折算壹日。偽造「丙○○」名義之標單壹紙沒收。
    事  實
一、甲○○（原名姜素梅）於民國（下同）八十六年九月間，在台北縣土城市○○街
    三十三巷一號召集每會金額新台幣（下同）一萬元之互助會，並擔任會首，會期
    自八十六年九月廿五日起至八十八年九月廿五日，底標新臺幣（下同）一千元，
    每月二十五日在上址開標一次，連同會首共計二十五會，詎甲○○竟意圖為自己
    不法之所有，明知丙○○並未參加上開互助會，未經丙○○之授權或同意，將丙
    ○○記載為編號二十三號之會員，佯為丙○○亦參加此互助會，而於八十六年十
    二月二十五日晚上八時許，在上開開標地點，先偽以丙○○名義填寫一千九百元
    標金之標單，用以表示丙○○本人填寫標金參與投標之意，進而將標單置於投標
    標單之中參與投標，足以生損害於丙○○及該互助會之活會會員，甲○○以丙○
    ○名義得標後，使該互助會活會會員均陷於錯誤，誤以為該會係由丙○○得標，
    而將活會會款交予甲○○，甲○○得款後則供本人花用一空。
二、案經丙○○訴請台灣板橋地方法院檢察署檢察官偵查起訴。
    理  由
一、訊據被告甲○○坦承於八十六年十二月二十五日有以丙○○名義填寫標金一千九
    百元標取會款之事實，惟矢口否認有何詐欺取財犯行，辯稱：丙○○有跟會，伊
    有將標取之會款交給丙○○，伊與丙○○都是私下金錢往來云云。經查，被告未
    經丙○○授權或同意，而擅自以丙○○名義參與互助會，並假冒丙○○名義填寫
    上開標單，標取會款供己花用等情，業據被害人丙○○及告訴代理人龍平實分別
    於偵查及本院訊問時指述明確。且被告於偵查中先則供稱：「（問：丙○○是否
    有跟你的會？）有她的名字一定就有」、「（問：是否她本人同意？錢是她自己
    交的？證據？）有同意，是，證據要找，她本人交的會錢，標到的錢也是交給她
    本人」等語（見偵查卷九十年二月十六日訊問筆錄），嗣後則改稱：「我搬家很
    多次，資料已遺失。我事後回想，可能是我和丙○○有金錢往來，以龍的名義參
    加一個合會，後來標到的錢，有給龍」等語（見偵查卷九十年三月廿七日訊問筆
    錄），於本院訊問時又改稱：「沒有證據可證明（標得的錢有拿給丙○○），我
    們的錢是私下往來。」等語（見審判筆錄），其前後供述之情節反覆不一，被告
    身為互助會會首，如丙○○確有參與互助會，並交付會錢，則被告豈會連會員有
    無參加該互助會，及標取之會款之去向，均無法清楚交代？益見其情虛詞窮，是
    被告辯稱有經過丙○○同意參加，即將標取之會款交付丙○○云云，均係事後飾
    責之詞，不足採信。被告自任會首，佯以丙○○之名義參與互助會，並假冒丙○
    ○之名義會款，客觀上足以致活會會員誤以為係丙○○得標，而陷於錯誤將上開
    會款交付被告，其有使用詐術使上開活會會員陷於錯誤而交付財物，尚無疑義。
    此外，並有該互助會單影本一份在卷可稽，本件事證已臻明確，被告之犯行，堪
    以認定。
二、查民間互助會之標單，通常均僅在紙上簡略記載金額（即標息之金額）及該標會
    會員之姓名，故其內容本身並不足以獨立表示一定用意之證明，必須依習慣或特
    約，始足以表示該會員係以該標單所載之金額為利息標取該互助會會款，應屬刑
    法第二百二十條以文書論之私文書。被告甲○○冒標向各活會會員詐取會款（按
    民間互助會，均僅係會首與各個會員間成立契約關係，不論何人得標，會首對於
    已領取會款會員即死會會員，均得請求給付該次會應繳會款，會首冒他人名義標
    會，僅活會會員為被害人），自足以生損害於其所冒標者及其餘活會員，核其所
    為，係犯刑法第三百三十九條第一項之詐欺取財罪及第二百十六條、第二百十條
    、第二百二十條第一項之行使偽造私文書罪。其偽造署押為偽造標單之部分行為
    ，又其偽造標單後復提出於互助會用於標會，已達行使之階段，其偽造之低度行
    為，應為高度之行使行為所吸收，均不另論罪。公訴人認被告甲○○上開將丙○
    ○編號二十三號之會員，佯為丙○○亦參加此互助會，使陳木盛等參加互助會之
    會員均陷於錯誤，誤以為丙○○亦有意願參加該互助會，為互助會會員之一，而
    同意參加上開互助會，並於八十六年九月二十五日交付會頭錢每會一萬元予甲○
    ○，認被告此部分亦犯有詐欺取財罪嫌云云，然查：民間互助會之會員參加會首
    所召集之互助會，均係基於對會首之信任（即會員與會首間因之成立之契約關係
    ），會員間之彼此關係並非會員參與互助會重要之考量因素，換言之，某人是否
    參與互助會，並非其他人參與互助會之誘因，會員決定互助會，乃係決定於會首
    之信用是否可靠，而非其他會員之個人因素；且每期會錢多由會首收齊，再交付
    得標者，會員間甚或並不認識，客觀上不可能因某會員之參與互助會，致其他人
    陷於錯誤而盲目加入該互助會會員，故本件其他會員不可能因有「丙○○」之加
    入互助會，而陷於錯誤致參加該互助會；又會首於第一會，向例均由會首獨得會
    款，衡情自無需施用任何詐術，而會員按照慣例給付第一會會錢給會首即被告，
    亦無陷於錯誤而交付會錢之情形可言，從而，公訴人認被告此部分亦涉有詐欺取
    財犯行，尚有未洽，原應為無罪之諭知，惟此部分公訴人認與起訴且認有罪部分
    為連續犯之裁判上一罪關係，爰不另為無罪之諭知。又互助會員單，會首本有制
    作權，縱有不實之記載，或其所作內容虛偽，亦難以偽造私文書罪相繩，併附此
    敘明。被告甲○○所犯詐欺取財與行使偽造私文書二罪間有方法結果之牽連關係
    ，應從一重之行使偽造私文書處斷。再被告以一冒標上開其自任會首之互助會會
    款之詐欺行為，同時詐騙各活會會員，係想像競合犯，應從一重處斷。爰審酌被
    告犯罪之動機、手段、該互助會業已結束，並未倒會（業據證人即互助會會員乙
    ○之子黃三齊到庭證述無訛），所生危害尚微及犯後態度等一切情狀，量處如主
    文所示之刑，並諭知易科罰金之折算標準（被告行為後，刑法第四十一條業於九
    十年一月十日修正公布，於同年月十二日生效，而修正後之刑法第四十一條第一
    項係規定：「犯最重本刑為五年以下有期徒刑之罪，而受六個月以下有期徒刑或
    拘役之宣告，因身體、教育、職業、家庭之關係或其他正當事由，執行顯有困難
    者，得以一元以上三元以下折算一日。但確因不執行所宣告之刑，難收矯正之效
    ，或難以維持法秩序者，不在此限。」，修正後之刑法第四十一條第一項之規定
    ，將原得易科罰金者之範圍，由僅限於犯最重本刑為三年以下有期徒刑之罪擴大
    至犯最重本刑為五年以下有期徒刑之罪，二相比較，以修正後之刑法第四十一條
    第一項之規定，有利於被告，自應依刑法第二條第一項前段之規定，適用裁判時
    之法律即修正後刑法第四十一條第一項之規定，而對被告所處之刑諭知易科罰金
    之折算標準。），以示懲儆。被告偽造「丙○○」之標單一紙，雖未扣案，惟查
    無證據足證業已滅失，為被告甲○○所有供本件犯罪所用之物，依刑法第三十八
    條第一項第二款之規定，宣告沒收。
據上論斷，應依刑事訴訟法第二百九十九條第一項前段、刑法第二條第一項前段、第
三百三十九條第一項、第二百十六條、第二百十條、第二百二十條第一項、第五十五
條、第三十八條第一項第二款、修正後第四十一條第一項前段，罰金罰鍰提高標準條
例第一條前段，第二項，判決如主文。
本案經檢察官張云綺到庭執行職務
中      華      民      國    九十      年      十      月      五      日
                                      臺灣板橋地方法院刑事第五庭
                                          法  官  林  錫  凱
右正本證明與原本無異。
如不服本判決，應於判決送達後十日內，向本院提出上訴狀。
                                          書記官  林  兆  嘉
中      華      民      國    九十      年      十      月      八      日
附錄本案論罪科刑法條全文
刑法第二百十條
  偽造、變造私文書，足以生損害於公眾或他人者，處五年以下有期徒刑。
刑法第二百十六條
  行使第二百十條至第二百十五條之文書者，依偽造、變造文書或登載不實事項或使
  登載不實事項之規定處斷。
刑法第二百二十條
  在紙上或物品上之文字、符號、圖畫、照像，依習慣或特約，足以為表示其用意之
  證明者，關於本章及本章以外各罪，以文書論。
  錄音、錄影或電磁紀錄，藉機器或  電腦之處理所顯示之聲音、影像或符號，足以
  為表示其用意之證明者，亦同。
  稱電磁紀錄，指以電子、磁性或其他無法以人之知覺直接認識之方式所製成之紀錄
  ，而供電腦處理之用者。
刑法第三百三十九條
  意圖為自己或第三人不法之所有，以詐術使人將本人或第三人之物交付者，處五年
  以下有期徒刑、拘役或科或併科一千元以下罰金。
  以前項方法得財產上不法之利益或使第三人得之者，亦同。
  前二項之未遂犯罰之。


司法院資訊處製作；財團法人民間司法改革基金會備份。
